臺灣高等法院刑事判決　　　　　　　　　　　　　九十一年度上易字第一三三五號
　　上　訴　人　臺灣臺北地方法院檢察署檢察官
　　被　　　告　丙○○
　　選任辯護人　李振燦
　　　　　　　　陳志誠
右上訴人因侵占案件，不服臺灣台北地方法院九十年度易字第一八九號，中華民國
九十一年四月十七日第一審判決（聲請簡易判決處刑案號：臺灣台北地方法院檢察署
九十年度偵字第五四七號）提起上訴，本院判決如左：
    主  文
上訴駁回。
    理  由
一、公訴意旨略以：被告丙○○係位於臺北縣深坑鄉○○路○段二七０巷十二號六樓
    漢堡實業股份有限公司（以下簡稱漢堡公司）之營業二部經理，竟基於意圖為自
    己不法所有之概括犯意，於如附表所示之時間，連續將原應發放予如附表所示營
    業二部業務員之款項侵占入己，因認被告涉犯刑法第三百三十六條第二項之連續
    業務侵占罪嫌等語。
二、按犯罪事實應依證據認定之，無證據不得推定其犯罪事實。又不能證明被告犯罪
    者，應諭知無罪之判決，刑事訴訟法第一百五十四條、第三百零一條第一項分別
    定有明文。又所謂認定犯罪事實之證據，係指足以認定被告確有犯罪行為之積極
    證據而言，如未發現相當證據，或證據不足以證明，自不能以推測或擬制之方法
    ，以為裁判基礎，且認定犯罪事實所憑之證據，雖不以直接證據為限，間接證據
    亦包括在內，然而無論直接或間接證據，其為訴訟上之證明，須於通常一般之人
    均不致有所懷疑，而得確信其為真實之程度者，始得據為有罪之認定，倘其證明
    未達到此一程度，而有合理之懷疑存在時，事實審法院復已就其心證上理由予以
    闡述，敘明其如何從無為有罪之確信，因而為無罪之判決，尚不得任意指為違法
    ；而告訴人之告訴，係以使被告受刑事訴追為目的，是其陳述是否與事實相符，
    仍應調查其他事實以資審認（最高法院四十年度臺上字第八六號、七十六年臺上
    字第四九八六號、五十二年度臺上字第一三００號判例參照）。次按，業務上侵
    占罪之成立，以對於業務上所持有之物，變更其持有意思，圖為自己或第三人之
    不法所有為構成要件，如僅開支不當或交接不清，而無上述不法所有之意圖，尚
    難令負業務上之侵占罪。（最高法院四十七年度臺上字第一四０八號、五十五年
    度臺上字第二五六四號判決參照）。
三、公訴人認被告丙○○涉有右揭連續侵占犯行，無非係以告訴人漢堡公司之指訴、
    證人即告訴人漢堡公司總經理丁○○、證人即告訴人漢堡公司之員工甲○○之證
    詞及營業二部開發獎金發放明細表（以下簡稱發放明細表）、漢堡實業股份有限
    公司零用金申請單（零用金申請單）影本各二紙等為其主要論據。訊據被告丙○○堅詞否認有何連續侵占犯行，辯稱：依據漢堡公司內部規定，關於發放獎金予
    員工一事，授權部門主管全權負責，伊擔任營業二部經理期間，有時僅在零用金
    申請單上填寫部門獎金總額並未記載將發放予部門員工個人之金額，即向公司申
    請獎金，於領取獎金後，依慣例會請部門員工聚餐，聚餐後再將所餘獎金發放予
    員工，事後因獎金須列入員工薪資所得申報，始應會計戊○○之要求，憑記憶於
    零用金申請單上補填發放予員工之獎金數額，伊並無業務侵占之犯行等語。
四、經查：
（一）證人即告訴人漢堡公司總經理丁○○於偵查中雖證稱：被告未曾向伊報告預扣
      開發獎金作為聚餐基金等語（見偵查卷宗第五十九頁），然證人丁○○於原審
      訊問時復證稱：「（問：《提示偵卷第十五、十七頁零用金申請單》核准欄內
      的簽名是何人簽的？）是電腦部門的主管黃國彬，黃國彬現在還在我們公司工
      作。（為何會由黃國彬簽名？）因為我出國，金額部分是由黃國彬由電腦列算
      出來，核算部門獎金的總額有無錯誤。（你出國後有無再看過這二張單子？你
      是否有再覆核？）沒有，黃國彬核准後，即直接交給會計部門執行」等語（原
      審九十一年二月二十日訊問筆錄），證人丁○○既因出國授權由黃國彬負責核
      准營業二部民國八十九年一至三月及四至六月開發獎金，事後亦無再行覆核，
      自難僅以證人丁○○於偵查中之證詞遽為不利被告之認定。又證人即告訴人漢
      堡公司員工甲○○於偵查中證稱：被告確實曾請部門員工吃飯，然伊不知情部
      門有聚餐獎金等語（偵查卷宗第三十七、第三十八頁），惟證人甲○○於原審
      訊問時亦證稱：「（為何不知道開發獎金如何發放？）因為很模糊，公司每季
      都會發給主管，主管要發多少就發多少，我們無權管。（問：《提示偵卷第十
      四頁明細表》上面四一００甲○○是否是你寫的？）是我寫的，這是被告離職
      後公司才要我們補的。（是否在發放獎金的前後才有聚餐？）我記得在領那二
      筆獎金哪一次我不記得了，前或後我也不記得了，反正有聚餐，經理會跟我們
      說部門要聚餐，我們就去。（你們聚餐時前都是何人付的？）都是經理（即被
      告）付的。（開發獎金應發金額五千五百元，實領五千元，你是否知道五百元
      用到哪裡？）我們本身不知道自己會領多少錢，後來總經理拿表格給我們填的
      時候，我們才知道那筆他申報五千五百元，經理說他是用來聚餐用的」等語（
      原審九十一年二月四日訊問筆錄），依證人甲○○前揭證詞，僅能證明甲○○
      八十九年一至三月、四至六月實際所領得之開發獎金分別為四千一百元及五千
      元，然甲○○既不知其所應領得之開發獎金數額，自不得以證人甲○○之證詞
      而遽認被告曾侵占應發予證人甲○○之開發獎金五百元。
（二）證人丁○○於原審訊問時證稱：「（請敘述你們公司發放獎金的流程？）我們
      在每年年中的時候由營業部門的主管，提出營業目標，共同討論獎金的發放比
      率，由營業部門送到我這裡來批，批示完後就執行，每三個月發放一次，達成
      有達成獎金，開發有開發獎金，三個月為一季，核算後發給部門主管，由部門
      主管提出應付帳款請求書，內容一般會說明要發放給何人多少錢，送會計部，
      會計部就會把總額交給主管，然後依據主管所提出的何人多少錢撥入薪資，開
      立扣繳憑單。（你們公司計算開發獎金是以部門為單位還是以個人為單位？）
      是以部門為單位。（公司有無授權部門主管發放獎金的權限，權限有多大？）
      有，每一季開發獎金各個部門所發放之總額會跟主管說，主管會自己論功行賞
      ，比方說業務部門獎金總額是三萬元，在三萬元的範圍內主管要發給部門員工
      多少錢，他有自己決定的權利，主管有分配的權利。（你們公司發放獎金給個
      人是依據業績還是主管決定？）是主管決定。（你們公司的主管在發放個人獎
      金時，如果主管個人以業績最好的員工分得更多，公司會不會干涉？）不會。
      」等語（原審九十一年二月二十日訊問筆錄）。迄於本院審理時亦供稱：「
      主管是否可以挪用獎金去聚餐？）可以，公司不干涉」、「（開發獎金你們公
      司是否有規定發放方法？）沒有，主管要如何發放沒有規定」等語（本院九十
      一年六月十四日、六月二十八日訊問筆錄）。另證人即實際審核八十九年一至
      三月、四至六月零用金申請單之告訴人漢堡公司系統部經理黃國彬於原審訊問
      時證稱：「（印象中是否常常幫總經理代理簽名這類的申請單？）有，電腦程
      式跑出來的獎金數字是指整個部門的獎金總額，不是員工個人的分配數額，因
      為那張申請單是由部門主管填寫，所以我就會從電腦把程式叫出來，核對金額
      是正確。（你在核對的時候，會不會注意員工個人所應分得獎金金額數字？）
      不會，這不是我的權限，這不是我在管的，這是部門主管自己決定的」等語（
      原審九十一年三月七日訊問筆錄）。再參以「漢堡公司營業部開發獎金計算新
      方式」表上明確記載「營業二部業三課開發獎金為Ｂ，丙○○論功行賞，營業
      二部業四課開發獎金為Ｄ，丙○○論功行賞」等字樣，有開發獎金計算新方式
      表在卷足憑（偵查卷宗四十四頁），再查證人及該公司營業一部經理乙○○於
      本院審理時亦證稱：「（你們公司是否都有發給各部門開發獎金？）是的。三
      個月發一次。開發獎金是公司電腦先看業績再算出一個總金額，由部門經理先
      寫零用金申請單去向會計部領現金。金額就是依照電腦所計算出來的金額。申
      請單上並沒有寫出部門裡每個職員可以領多少，只有寫總金額。（開發獎金如
      何運用？）我們這個部門會先看金額多少，如果金額不多的時候，會拿去作部
      門的員工聚餐，或是依照職務別、工作量給獎金，例如外務就多一點，內勤就
      少一點。（是否有一定標準來做聚餐或者發放獎金？）沒有。（開發獎金是否
      是授權給營業部門的主管自由運用？）是的。（是否會有開發獎金由你自己保
      留不是全部發放的情形？）我們每次獎金下來之後，都會開會，有時候我會全
      部給部屬，有時候我也會保留給自己。保留給自己的意思是說我也是員工的一
      員我也可以拿開發獎金。（開發獎金運用之後是否需要向會計報備？）不用。
      但是我們要先填寫發放明細表給主管審核，之後副本再給會計。事實上我們在
      填寫零用金申請單的時候就會填寫發放明細表給會計，那是要給會計製作扣繳
      憑單之用。（你們獎金發放約施行了幾年？）約從八十七、八十八年開始發放
      。（在這段期間公司是否有去干涉你們獎金發放的方式？）沒有。（營業二部
      的獎金有時候會拿去聚餐，聚餐完如果有賸餘會發給員工，是否有違反公司規
      定？）沒有」等語（本院九十一年六月二十八日訊問筆錄）。足見關於營業二
      部員工個人開發獎金之發放，在該部門獎金總額範圍內，漢堡公司授權被告全
      權處理，被告得自行決定發放予員工個人之獎金數額，漢堡公司並未加以干涉
      。
（三）再依八十九年一至三月、四月至六月開發獎金發放明細表（偵查卷宗第十四、
      第十六頁）與八十九年一月至三月、四月六月零用金申請單（偵查卷宗第十五
      、第十七頁）上所載，員工個人實際領得獎金數額與申請單上所載員工獎金數
      額確實有短少，然證人即漢堡公司會計戊○○於原審訊問時證稱：「（對於被
      告所言《即被告供稱領得部門開發獎金後，請員工吃飯並分發獎金，事後會計
      戊○○要求伊事後補填員工個人獎金數額，告訴伊只要總額對了，個人獎金部
      分大略記載即可》有何意見？）有可能，因為他們申報是申報，如何發放我不
      知道，因為發完之後我還要把他們編到個人所得，因為薪資要申報。（你看到
      零用金申請單，有無可能上面只有金額欄上有記載總金額，品名規格欄內是空
      白而發零用金？）單子上會寫是第幾季的獎金，每個部門的總金額是多少，因
      為品名規格欄內已經有寫第幾季開發獎金，所以有時候可能不會詳細記載每個
      業務員應該發的獎金。（《提示偵卷第十五頁》品名規格欄第二至第六欄內阿
      拉伯數字及中文是否有可能是事後補寫？）有時候是事先寫，有時候是事後寫
      。（問《提示偵卷第十五頁》：這張零用金申請單品名規格欄第三至第六欄內
      阿拉伯數字及中文在你看到這張申請單時，是否已經寫好？）被告好像都事後
      才補寫的，因為我不管他們個人領多少，我只要管總金額部分」等語（原審九
      十一年二月四日訊問筆錄）。於本院審理時證稱：「（各部門的經理要如何領
      開發獎金？）先由電腦算出金額，再由部門經理填寫零用金申請單。申請的時
      候總額一定會寫，但是各個員工要發放多少有的經理有寫，有的沒寫。但是發
      完之後因為要填寫扣繳憑單，所以沒有寫發放金額的人，我會再詢問他們，請
      他們補寫所發的金額，是在零用金申請單上補寫所發放的金額。至於發放明細
      表我這裡沒有，是他們各部門自己留著的，並沒有交給我。（各員工發放的金
      額是否要與開發獎金的總額相符？）是的。（你們各部門的主管是否有運用開
      發獎金去聚餐的情形？）我只知道會去聚餐，但是是否是用開發獎金我不清楚
      」等語（本院九十一年六月二十八日訊問筆錄）。又查證人黃國彬於原審訊問
      時亦證稱：「（這張單子是否是你看過後才會到會計戊○○小姐那裡去？）是
      的。（《提示證人戊○○訊問筆錄》為何戊○○在作證時說有時候員工個人所
      應分得開發獎金是事後補寫的？）因為獎金發下來，也許多也許少，少的時候
      像營業一部的李經理，他們在獎金比較少時就會拿去聚餐，其他我就不知道了
      ，因為我只是寫程式的。（是否在核對時，只會核對部門獎金的數額？）是的
      。（你在簽名核准時是要看到單子上獎金項目、總額、員工個人所分得的數額
      記載完成之後才會去簽名核准？）我只注意到部門獎金總額，至於員工個人所
      分得的金額我不管。（有沒有可能這二張單子員工個人分得獎金數額部分你沒
      有注意到有無填寫，只管到總金額數目是否相符就簽名核准？）我知道會計有
      時候把錢發下去之後，因為獎金是發到員工身上，有關所得稅，所以會計就會
      去問二位經理，到底錢是如何發的，他要作帳。（會計戊○○所說個人獎金數
      額有可能是事後補寫的，是否就是這種情形？）是的」等語（原審九十一年三
      月七日訊問筆錄）。依證人黃國彬及戊○○之證詞，證人黃國彬於核准零用金
      申請單時，因公司授權部門主管自行決定發放員工之獎金數額，故證人黃國彬
      僅核對部門開發獎金總金額部分，不曾注意員工個人獎金數額部分，只要部門
      獎金總額與發放辦法所定之標準相符，即予核准，而會計戊○○因事後需作帳
      之故，亦經常要求被告補填發放員工個人獎金數額，參以被告在八十九年四月
      七日即填寫該年一至三月零用金申請單，會計戊○○於同年四月八日即先行發
      放該季開發獎金二萬三千四百十五元予被告，黃國彬卻於同年四月十日始簽名
      核准，有八十九年一至三月零用金申請單在卷足憑（偵查卷宗第十五頁），足
      證零用金申請單上所記載之員工個人開發獎金數額，僅供會計作帳之用，並不
      足以認定為經公司核准之員工個人開發獎金發放數額，縱員工個人實際領得獎
      金數額與零用金申請單上所載員工獎金數額並不相符，尚不能以此遽認係被告
      所侵占。
（四）又查依八十九年一至三月、四月至六月開發獎金發放明細（偵查卷宗第十四、
      第十六頁）與八十九年一月至三月、四月六月零用金申請單（偵查卷宗第十五
      、第十七頁）兩相比較結果，關於「員工個人實際領得獎金數額」與「申請單
      上所載員工獎金數額」，八十九年一至三月、四至六月分別短少三千四百元及
      七千元，依前述「漢堡公司開發獎金計算新方式」表及證人丁○○、黃國彬之
      證詞，在部門獎金總額範圍內，公司授權被告全權處理，得自行決定員工個人
      獎金數額，查營業二部八十九年一至三月、四至六月開發獎金各為二萬三千四
      百十五元及三萬四千三百六十七元，被告既有權決定部門員工個人之獎金數額
      ，甚至可比業績最好之部門員工分得更多獎金，被告不採合法之方式，直接將
      該三千四百元及七千元列入被告之個人獎金，何需以迂迴之方式，先在申請單
      上將員工個人獎金數額「灌水」，事後再短發員工個人獎金，甘冒觸犯業務侵
      占之風險，而僅為獲取區區一萬零四百元？
五、縱上所述，被告所辯零用金申請單與發放明細表上員工個人獎金數額之差異，係
    因伊事前漏未在申請單上記載員工個人獎金數額，發放獎金之後，因獎金須列入
    員工薪資所得申報，伊始應會計戊○○之要求憑記憶於零用金申請單上補填發放
    予員工之獎金數額等語，應為可採。被告既無意圖為自己不法所有之犯意，亦無
    侵占業務上所持有應發放予部門員工之獎金，核與業務侵占罪之構成要件尚屬有
    間。此外復查無其他積極證據足資證明被告涉有業務侵占犯行，尚難僅憑零用金
    申請單與發放明細表上員工個人獎金數額之差異，即據以推論被告有犯連續業務
    侵占之犯行。本件不能證明被告犯罪，依首開說明，自應為被告無罪之諭知。
六、原審認不能證明被告犯罪，因而諭知無罪之判決，並無不合，檢察官據告訴人之
    請提起上訴，仍執陳詞認被告仍需按員工應得獎金發放，被告所辯扣取獎金係作
    為聚餐之用，並不足採。認被告仍犯侵占罪云云，其上訴無理由，應予駁回。
據上論斷，應依刑事訴訟法第三百六十八條，判決如主文。
本案經檢察官蔡瑞宗到庭執行職務。
中      華      民      國    九十一    年      七      月     十一     日
                              臺灣高等法院刑事第十七庭
                                  審判長法  官  陳  正  雄
                                        法  官  許  宗  和
                                        法  官  許  錦  印
右正本證明與原本無異。
不得上訴。
                                        書記官  楊  妙  恩
中      華      民      國     九十一   年     七       月     十五     日
